---
title: "Día 4. Fuentes, tablas y mapas"
subtitle: "Introducciones"
output:
  prettydoc::html_pretty:
    theme: hpstr
    highlight: github
    toc: yes
    toc_depth: 2

---

```{r setup, include=FALSE}
knitr::opts_chunk$set(echo = TRUE)
```


# Insumos para el análisis demográfico desde R

## Intro

¿Qué es la demografía? Algunas definiciones (tomado de [Carmichael, 2016](https://www.springer.com/gp/book/9783319232546)):

>Guillard (1855; citado en Shryock, Siegel and Associates, 1973): "la historia natural y social de la especie humana o el conocimiento matemático de las poblaciones, de sus cambios generales y de su condición física, civil, intelectual y moral".

>Hauser y Duncan (1959): La demografía es el estudio del tamaño, la distribución territorial y la composición de la población, los cambios en la misma y los componentes de dichos cambios, que pueden identificarse como natalidad, mortalidad, movimiento territorial (migración) y movilidad social (cambio de estado).

>Weeks (1994): La demografía se refiere a prácticamente todo lo que influye, o puede ser influenciado por el tamaño de la población, su distribución, procesos, estructura o características de ella.

>Preston et. al, (2001): cambios en su tamaño, sus tasas de crecimiento y su composición. La demografía es uno de las disciplinas de las ciencias sociales donde los análisis a nivel micro y macro encuentran quizás su más completa y satisfactoria articulación.

Palabras clave: *especie + tamaño + composición + territorio + cambio + estado + micro/macro*.

Las fuentes de datos demográficas tratan sobre distintas unidades de análisis: personas, hogares, viviendas, y sus agregaciones territoriales o por grupos. En base a esa definición, se estudian sus atributos o los eventos demográficos asociados.  Segmentamos por categorías de estudio y utilizamos distintos indicadores: proporciones, tasas, probabilidaes, razones, diferencias, etc. Lo ideal es que los insumos del indicador provengan de la misma fuente, pero no siempre es así. Veamos algunas fuentes accesibles desde R.

## DEIS (Dirección de Estadísticas e Información de Salud)

Recopila y consolida los registros vitales provinciales. Vayamos a la  [web](http://www.deis.msal.gov.ar/index.php/base-de-datos/) y obtengamos las defunciones del último año disponible.

```{r, message=F}
library(tidyverse)
Def2017 <- read.csv("http://www.deis.msal.gov.ar/wp-content/uploads/2019/01/DefWeb17.csv")
```

Para interpretar la base requeriríamos el diseño de registro. Quizás nos podamos descargar la tabla de jurisdicciones y los códigos de causas. Para descargar un xlsx desde la web primero lo debemos cargar en memoria en un archivo temporal y luego leerlo de la manera habitual.

```{r, message=F}
temp = tempfile(fileext = ".xlsx")
download.file("http://www.deis.msal.gov.ar/wp-content/uploads/2019/01/DescDef1.xlsx", 
              destfile=temp, 
              mode='wb')
library(readxl)
Provincias <-  read_xlsx(temp, sheet = "PROVRES")
CodMuer <- read_xlsx(temp, sheet = "CODMUER")
```

Ahora te propongo incluir la descripción de la causa de muerte en la base y el nombre de la jurisdicción (vas a encontrar algunos desafíos intermedios, adelante!). Finalmente mejora los nombres resultantes de las variables.

```{r, warning=F, message=F}
Def2017j <- Def2017 %>%  
            left_join(Provincias %>% mutate(PROVRES = as.integer(CODIGO)), by = c("PROVRES")) %>% 
            left_join(CodMuer, by = c("CAUSA" = "CODIGO")) %>% 
            rename(PROV = VALOR.x, CAUSA_descr = VALOR.y)
```

### `r icon::fa("wrench")`  Actividad guiada
* ¿Cuales fueron las 10 causas más frecuentes?
```{r, eval=F}
Def2017j %>% group_by(CAUSA_descr) %>% summarise(N = sum(CUENTA)) %>% top_n(10, N)
```

Si quisiéramos desagregar por capítulos de los códigos [CIE10](https://es.wikipedia.org/wiki/CIE-10), podemos separar la variable *CAUSA*, mediante **separate**. Hay varios [criterios](https://tidyr.tidyverse.org/reference/separate.html) posibles de separación.

```{r}
Def2017j <- Def2017j %>% separate(col = CAUSA, sep = 1, into = c("CAP", "TIT"))
```

* ¿Cual fue la causa más frecuente en cada grupo de edad?
```{r, eval=F}
Def2017j %>% group_by(GRUPEDAD, CAUSA_descr) %>% summarise(N = sum(CUENTA)) %>% top_n(1, N)
```

* Sumemos las muertes por edad y dibujemos su distribución. ¿Qué problemas encuentran?

```{r}
Def2017j %>% group_by(GRUPEDAD) %>% summarise(N = sum(CUENTA)) %>%
              filter(GRUPEDAD != "99_Sin especificar") %>% 
              mutate(Edad_inicial = c(0, 1, seq(10,80,5)),
                     Edad_media = Edad_inicial + c(.5, 4.5, rep(2.5, length(Edad_inicial)-2))) %>% 
              filter(Edad_inicial < 80) %>% 
              ggplot() + 
              geom_line(aes(x = Edad_media, y = N/sum(N))) +
              labs(x="Grupos de Edad", y = "Porcentaje de defunciones")
```


## World Population Prospects (ONU)

Las proyecciones (y sus revisaciones bianuales), son publicadas en la serie [World Population Prospects](https://population.un.org/wpp/). Adicionalemnte se pone a disposición un paquete en R para la selección de sus resultados, que se va actualizando [edición a edición](https://cran.r-project.org/web/packages/wpp2019/wpp2019.pdf). Nos ofrece una serie de población y otros indicadores de interés (migración, mortalidad y fecundiad).  

```{r}
# install.packages("wpp2019")
library("wpp2019")
```

Podemos ver qué información contiene `?wpp2019`. Si quisiéramos comparar la TGF de los países de latinoamérica, podemos acceder a los datos a través de `data(tfr)`:

```{r}
data(tfr)
Arg_y_el_Mundo <-  tfr %>% 
                    filter(name %in% c("World", "Argentina")) %>%
                    gather(Period, TFR, -c(1, 2, ncol(tfr))) %>% 
                    mutate(Anio = as.numeric(substr(Period, start = 1, stop = 4)) + 2.5)

ggplot(Arg_y_el_Mundo) + 
  geom_point(aes(x = Anio, y = TFR, color = name))
```


## HMD

Es un proyecto que se ocupa de la recopilación de datos sobre mortalidad en el mundo (40 países, en su mayoría desarrollados) y se caracteriza por su standard de calidad. Posee un [protocolo](https://www.mortality.org/Public/Docs/MethodsProtocol.pdf) de estimación que otorga comparabilidad y accesibilidad. Hoy en día se considera el insumo principal a la hora de estudiar patrones de mortalidad entre países, siendo insumo importante del ámbito académico en la materia. Veamos su [web](https://www.mortality.org/). Para obtener tu acceso debes solicitar clave y contraseña. ¿Qué información nos provee?

```{r, include=F}
userTaller = "ivanwilliams1985@gmail.com"
passTaller = "volveroman"
userHFD = "ivanwilliams1985@gmail.com"
passHFD = "52962"
```


```{r}
# install.packages(HMDHFDplus)
library(HMDHFDplus) # paquete de acceso a HMD y HFD

# ¿qué países estan incluidos?
getHMDcountries()

# ¿qúe nos ofrece de cada país?
getHMDitemavail(CNTRY = "ESP", username = userTaller, password = passTaller)

# Seleccionemos España
dataESPm = readHMDweb(CNTRY = "ESP", 
                      username = userTaller, password = passTaller, 
                      item = "bltper_1x5")
# write.csv(dataESPm, "Data/dataESPm.csv", row.names = F)
```

Si bien no tenés acceso aún, el extracto se encuentra en "/Data". Grafiquemos la evolución de las tasas según lo que vimos de *ggplot*.

```{r, eval=T}
ggplot(dataESPm) + 
  geom_line(aes(x=Age, y=mx, color=factor(Year)))+ scale_y_continuous(trans="log")
```

## HFD

El repositorio Human Fertility Database se enmarca en la misma filosofía de HMD, pero trata sobre fecundidad (su protocolo puede verse [aquí](https://www.humanfertility.org/Docs/methods.pdf)). Ambos proyectos tienen su versión "low quality": [fertilitydata](https://www.fertilitydata.org/cgi-bin/index.php) y [lifetable](https://www.lifetable.de/cgi-bin/index.php) (según ellos por supuesto). La especificación de sus resutados puede verse [aquí](https://www.humanfertility.org/Docs/formats.pdf). Igual que con HMD, un usuario y contraseña son requeridos. Por ejemplo, veamos la evolución de las tasas específicas de España:

```{r}
getHFDcountries()

getHFDitemavail("JPN")

dataESPf = readHFDweb(CNTRY = "ESP", 
                      username = userHFD, password = passHFD,
                      item = "asfrRR")

# write.csv(dataESPf, "Data/dataESPf.csv", row.names = F)
```

Si bien no contás con acceso aún, el extracto se encuentra en "/Data". Grafiquemos la evolución de las tasas según lo que vimos de *ggplot*.

```{r}
ggplot(dataESPf) + geom_line(aes(x=Age, y=ASFR, color=factor(Year)))
```

# Funciones mortales

Una función consiste en encapsular un proceso, que recibe argumentos y devuelve un resultado. La forma es la siguiente: 

>`mi_funcion <- function(arg1, arg2, ...) 
        {proceso y 
        resultado}`

Por ejemplo, si queremos tener una función que nos diga cuantos años cumplidos tendrá una persona de edad *x* en *t* años, podemos pensarlo de este modo:

```{r}
edad_en_t_anios <- function(x, t){ # véase la palabra reservada
  x + t
}

# Juan tiene 35. ¿Cuantos tendrá en 10 años?
edad_en_t_anios(35, 10)

# Mi hogar...
edades = c(59, 58, 32, 30, 25, 25)
edad_en_t_anios(edades, 10)
```

Las funciones pueden tener valores por defecto según algún criterio. Por ejemplo:

```{r}
edad_en_t_anios <- function(x, t = 25){
  x + t
}

# Juan...
edad_en_t_anios(35)

```

Adentrémonos en tablas de mortalidad. Recordemos que para su contrucción es necesario convertir *tasas* a *probabilidades* con algún supuesto sobre la distribución de las defunciones dentro de cada intervalo de edad. Hagamos una función para obtener las probabilidades de fallecimiento $q_{x,n}$ a partir de las tasas $m_{x,n}$, en intervalos de *n* años, suponiendo que en promedio los fallecidos "aportan" $a_{x,n}$ en cada intervalo $[x, x+n)$. La fórmula más utilizada aquella que supone que las defunciones se producen en promedio a mitad de período (Preston, 2001; Ortega, 1984):

$$q_{x,n} = \frac{m_{x,n} n}{1+(n-a_{x,n})m_{x,n}}$$
¡Ojo! El último valor debe ser 1 (debemos incorporarlo a la función). *Una* función posible puede ser:

```{r}
q_desde_m <- function(x, m, n, a){  # incluyo todos los argumentos sin valor por default
  
  q = m*n/(1+(n-a)*m)               # aplico la operación principal
  
  q[length(q)] = 1                  # me aseguro que TODOS fallezcan
  
  q_result = data.frame(x, q)       # organizo el resultado como data.frame
  
  return(q_result)                  # con return, doy noticia de qué objeto devuelvo
}
```

Apliquémoslo a los datos de España en 2015 (levanta la data desde "/Data"), seleccionando los insumos y aplicando la función.

```{r}
dataESPm_simple = dataESPm %>% filter(Year == 2015) %>% select(Age, mx, ax) 

q_ejemplo_simple <- q_desde_m(x = dataESPm_simple$Age, m = dataESPm_simple$mx, n = 1, a = dataESPm_simple$ax)

ggplot(q_ejemplo_simple) + geom_step(aes(x, log(q)), direction = "vh")
```

Pero si la función es buena, debe ser **flexible**: debe valer para edades quinquenales por ejemplo (obtén la data desde "/Data").

```{r}
dataESPm_quinq = readHMDweb(CNTRY = "ESP", 
                            username = userTaller, password = passTaller, 
                            item = "bltper_5x5") # quinquenal

# write.csv(dataESPm_quinq, "Data/dataESPm_quinq.csv", row.names = F)

dataESPm_quinq <- dataESPm_quinq %>% filter(Year == 2015) %>% select(Age, mx, ax) 
n_ejemplo <- c(diff(dataESPm_quinq$Age), NA)
q_ejemplo_quinq <- q_desde_m(dataESPm_quinq$Age, dataESPm_quinq$mx, n_ejemplo, dataESPm_quinq$ax)
ggplot(q_ejemplo_quinq) + geom_step(aes(x, log(q)))
```

Pero aprovechemos lo que diversos demógrafos vienen realizando. [DemoTools](https://github.com/timriffe/DemoTools) es un paquete (en desarrollo) con más de 120 funciones de evaluación, ajuste y estimación. Utilicemos la función de estimación de tablas abreviadas. Dentro de sus ventajas está la de estimar $a_{x,n}$ y poder extrapolar edades finales mediante alguna ley de mortalidad.

```{r, eval=F}
# install.packages("devtools")
library(devtools)
# install_github("timriffe/DemoTools")
library(DemoTools)

# estimo la tabla con dos esepcificaciones:
  # el cálculo de ax se toma del método de la ONU
ESP_LT <- LTabr(nMx = dataESPm_quinq$mx, 
                Age = dataESPm_quinq$Age, 
                Sex = "b")

ESP_lx <- ggplot(ESP_LT) + geom_line(aes(Age, lx))
ESP_ex <- ggplot(ESP_LT) + geom_col(aes(Age, ex))
library(gridExtra)
grid.arrange(ESP_lx, ESP_ex, ncol=2, top="lx y ex. España 2015. HMD data")
```

También podemos ajustar una ley de mortalidad, por ejemplo Kannisto (1994) en las edades finales:

```{r, eval=F}
# install.packages("MortalityLaws")
library("MortalityLaws")

# leyes de mortalidad disponibles: su formulación y rango de edad objetivo
availableLaws()

# estimación
ESP_Kannisto <- MortalityLaw(x = dataESPm_quinq$Age[dataESPm_quinq$Age>=70], 
                       mx = dataESPm_quinq$mx[dataESPm_quinq$Age>=70],
                       law = 'kannisto')
plot(ESP_Kannisto) # ploteo propio del paquete
```


# Mapas temáticos 

Aquí veremos algunas herramientas básicas que nos aporta R para mostrar diferenciales jurisdiccionales en alguna variable de interés. Haremos foco en CABA. Primero obtengamos el archivo [shapefile](https://es.wikipedia.org/wiki/Shapefile), que contiene los elementos geográficos, su geo-localización y relación con el plano y algunos atributos demográficos (en nuestro caso) asociados. Haremos uso de la información disponible en [INDEC](https://www.indec.gob.ar/indec/web/Institucional-Indec-Codgeo), al nivel de departamento. El paquete *rgdal* nos permitirá integrar los archivos que lo componen y manipularlo.

```{r, include=T, message=F, warning=F}
# install.packages("rgdal")
library(rgdal)
Arg <- readOGR("Data/pxdptodatosok.shp", encoding = 'UTF-8')

# inspeccionemos
# class(Arg)
# summary(Arg)
# str(Arg@data)

# me conviene determinado tipo en algunas variables
# dplyr way
# install.packages("spdplyr")
library(spdplyr)
Arg <- Arg %>% mutate(pers_totales = as.integer(as.character(personas)), # por que?
                      viv_part_h = as.integer(as.character(viv_part_h)),
                      pers_viv = pers_totales/viv_part_h)
```

Quedémonos con CABA, de la mano de *spdplyr* (sí, esta en todos lados):
```{r, include=T}
CABA <- Arg %>% filter(codpcia %in% "02")

# plot base
plot(CABA, border=gray(0.5))
points(coordinates(CABA))
```


Usaremos el paquete [leaflet](https://rstudio.github.io/leaflet/), que permite realizar mapas interactivos embebibles en documentos o webs. Generaremos una escala de 5 colores, usando una paleta predefinida (más [opciones](https://rstudio.github.io/leaflet/colors.html)). 

```{r}
# install.packages(leaflet)
library(leaflet)
qpal <- colorQuantile("Blues", CABA@data$pers_viv, n = 5)
CABA_map <- leaflet(CABA) %>%
                addPolygons(fillColor = ~qpal(pers_viv),
                            color = "grey",
                            fillOpacity = .8)
CABA_map     
```

Mejorémoslo un poco agregando una capa de OpenStreetMaps (por defecto en leaflet) y etiquetas:

```{r}
CABA_map <- CABA_map %>%
                addTiles() %>%
                addPolygons(fillColor = ~qpal(pers_viv),
                            color = "grey",
                            fillOpacity = .4,
                            popup = ~provincia, 
                            label = ~paste0("Ratio: ",round(pers_viv,2)))
CABA_map
```

¿Donde estamos ahora? Los [marcadores](https://rstudio.github.io/leaflet/markers.html) (o puntos) pueden ser útiles. De paso podemos agregar otra [capa](http://leaflet-extras.github.io/leaflet-providers/preview/index.html).

```{r}
CABA_map <-CABA_map %>% addMarkers(lat = -34.599912, lng = -58.406399, popup = "UNLu - CABA") %>% 
                        addProviderTiles(providers$Stamen.Toner) %>% 
                        addLegend("bottomright", pal = qpal, values = ~pers_viv,
                        title = "Distribución por quintiles")
CABA_map             
```

>"Nadie ignora que el Sur empieza del otro lado de Rivadavia" (El Sur, Borges, 1944).

Finalmente con una flecha señalo el recorrido desde mi casa para llegar hasta aquí, posiciono la vista del mapa, y lo guardo para compartir.
```{r}
# install.packages("leaflet.minicharts")
library("leaflet.minicharts")
CABA_map <- CABA_map %>% addFlows(lat0 = -34.609492, lng0 = -58.422795,
                                  lat1 = -34.599912, lng1 = -58.406399,
                                  color = "green",
                                  flow = .5, opacity = .5) %>% 
                          setView(lat = -34.603095, lng = -58.410977, zoom = 14) 
CABA_map 

# Guardemos...
# install.packages(htmlwidgets)
library(htmlwidgets)
saveWidget(CABA_map, file="CABA_map.html")
```



















